最高法院民事判決　　　　　　　　　　　　　　　　八十七年度台上字第四七一號
　　上 訴 人　 江政科
　　被上訴人　 蔡麗玲
　　　　　　　 陳耀南
右當事人間債務人異議之訴等事件，上訴人對於中華民國八十六年四月二十九日台灣
高等法院台南分院第二審判決（八十五年度上字第五六八號），提起上訴，本院判決
如左：
    主  文
上訴駁回。
第三審訴訟費用由上訴人負擔。
    理  由
本件上訴人主張：被上訴人分別持有如第一審判決附表（下稱附表）所示之本票四紙
票款，均係伊於民國七十九年間起向被上訴人陳耀南簽賭六合彩賭博所欠之賭債，原
係以伊之配偶李秀逸在第一商業銀行嘉義分行之甲存支票支付，嗣因無法兌現，由伊
另以上開本票分別交付與被上訴人，金額共計新台幣（下同）一百四十四萬三千二百
元。惟按賭債非債，被上訴人並無請求伊清償賭債之權利，詎竟分別聲請台灣嘉義地
方法院（下稱嘉義地院）取得八十四年度票字第一○五九號及同年度票字第一六三一
號本票准予強制執行之裁定為執行名義，向同院民事裁行處聲請強制執行，就伊之財
產查封執行等情，求為(一)確認被上訴人執有如附表所示伊所簽發之本票債權不存在；
(二)被上訴人應將上開本票返還與伊；(三)嘉義地院八十五年度執速字第七七號強制執行
程序應予撤銷之判決。
被上訴人陳耀南則以：系爭如附表編號４所示本票，乃係因上訴人加入伊所召集，每
會五萬元之互助二會，已分別在第二、五次會得標，但自八十四年四月一日起至完會
止每次會款十萬元，合計應付會款為一百四十萬元，上訴人均未給付，故訂立債務和
解同意書，由上訴人簽發所交付，並非賭債。被上訴人蔡麗玲以：伊與上訴人從未謀
面，伊持有如附表所示編號１至３本票三紙，原係上訴人以其妻李秀逸名義簽發第一
商業銀行嘉義分行付款之支票三張，委請陳耀南向伊調借現金，共十四萬三千二百元
後，因上訴人聲稱支票已拒絕往來，改以上開本票交付與伊換回支票，詎本票屆期，
仍無法兌現。伊取得本票執行裁定，並據以聲請強制執行，並無不當各等語，資為抗
辯。
原審斟酌全辯論意旨及調查證據之結果，以：本票乃文義及無因證券，本票上之權利
義務，依票上所載文義定之，與其基礎之原因關係各自獨立。故本票上權利之行使，
不以其原因關係存在為前提。至票據債務人以自己與執票人間所存抗辯事由，對抗執
票人，固為法之所許，惟應由票據債務人就此抗辯事由，負舉證責任。上訴人主張其
交付被上訴人之系爭本票係用以清償賭債，既為被上訴人所否認，則上訴人即應就此
對已有利之事實負舉證責任。上訴人雖提出被上訴人陳耀南被訴經營六合彩而犯賭博
罪嫌之起訴書及其向陳耀南簽賭六合彩之簽單為證據方法，但參與賭博與簽發票據，
二者並無必然之關係，且綜觀上開起訴書及簽單，僅可證明上訴人參與賭博，尚難據
以證明上訴人簽發交付之支票或系爭本票，係用以清償賭債之事實。上訴人此部分之
主張，已無可採。況查陳耀南曾於八十三年間發起民間互助會，自八十三年九月一日
起至八十五年五月一日止，共計二十一會，每會為五萬元，上訴人參加二會，並分別
於八十三年十月一日及八十四年一月一日以一萬元及一萬一千五百元標得會款之事實
，為上訴人所不爭，證人即上訴人之配偶李秀逸亦證稱，上訴人有參加被上訴人之互
助會，亦有標會等語，且有互助會單二紙附卷。上訴人得標後，於八十四年五月間與
陳耀南簽訂債務和解同意書，載明：上訴人因業務上無法順利致使經濟上週轉困難，
無法如期繳納會款，一再要求書立本票（號碼為一八四七六二號）共計欠一百三十萬
元等語，有被上訴人所提出之債務和解同意書可按。該和解同意書與附表編號４之本
票上關於上訴人之印文均係相同，上訴人亦自認本票上簽章為其所為，其上印文之印
章一向均由伊自行保管等語，則蓋於本票之印文既與和解同意書之印文相同，而本票
上印文之印章，又由上訴人保管，上訴人就其印章被盜蓋之主張，復未能舉證以實其
說。依民事訴訟法第三百五十八條私文書經本人或其代理人簽名、蓋章者應推定為真
正之規定，即應認和解同意書為真正。上訴人另陳稱：若依陳耀南計算，前開會款應
有一百四十萬元，而系爭本票金額僅一百三十萬元，足認陳耀南之抗辯不實云云。惟
查債務和解同意書上所記載之本票號碼與附表編號４之系爭本票號碼相同，足證系爭
本票係因和解而由上訴人簽發。至陳耀南所稱未繳會款金額與和解書所載金額不同，
依陳耀南陳稱係因計算錯誤所致云云，衡情尚屬可採。且既係和解，陳耀南減少對上
訴人會款之請求數額，依一般經驗法則，亦屬常有。上訴人之上開主張，亦非可取。
另被上訴人蔡麗玲持有如附表編號１至３之本票，係上訴人換回調借現款時所交付之
支票，所交付與被上訴人者，亦據上訴人於第一審自認因支票跳票，才拿本票去換等
語在卷，核與蔡麗玲於嘉義地院八十五年度自字第四五號上訴人被訴詐欺案件中結證
所稱：是陳耀南拿上訴人之票來向伊調現，主張票共十四萬三千二百元，後來陳耀南
以電話告知已拒絕往來叫伊拿支票去換本票，但後來本票亦未兌現等語，有該刑事案
件審判筆錄影本可按，復有本票三紙在卷可憑，亦可信實。上訴人主張係伊償還賭債
所簽發者，並無可採。上訴人既不能證明系爭本票係其為清償賭債而簽發，即不得執
以對抗執票之被上訴人，被上訴人行使本票追索權，聲請法院裁定後據以強制執行，
核屬於法有據。上訴人提起債務人異議之訴，並請求確認系爭本票債權不存在及返還
系爭本票，於法不合，不應准許，為其心證所由得。復說明上訴人其他攻擊方法不予
審酌之理由，爰維持第一審所為上訴人敗訴判決，駁回其上訴，經核於法洵無違誤。
上訴論旨，仍執陳詞就原審取捨證據、認定事實及解釋契約之職權行使，指摘原判決
不當，聲明廢棄，難認有理由。
據上論結，本件上訴為無理由。依民事訴訟法第四百八十一條、第四百四十九條第一
項、第七十八條，判決如主文。
中      華      民      國    八十七    年      三      月      六      日
                              最高法院民事第五庭
                                  審判長法官  吳  啟  賓
                                        法官  洪  根  樹
                                        法官  謝  正  勝
                                        法官  劉  福  來
                                        法官  黃  熙  嫣
      右正本證明與原本無異
                                              書  記  官
中      華      民      國    八十七    年      三      月    二十四    日
